【裁判字號】    97,保險,4
【裁判日期】    981229
【裁判案由】    給付保險金
【裁判全文】
臺灣屏東地方法院民事判決               97年度保險字第4號
原      告  丙○○
訴訟代理人  李慶榮律師
            孫守濂律師
            許泓琮律師
被      告  新光人壽保險股份有限公司
法定代理人  甲○○
訴訟代理人  乙○○
上列當事人間請求給付保險金事件，本院於中華民國98年12月15
日言詞辯論終結，判決如下：
    主  文
被告應給付原告新臺幣捌拾伍萬元及自民國九十六年八月三十一
日起至清償日止按週年利率百分之十計算之利息。
訴訟費用由被告負擔。
本判決於原告以新臺幣貳拾捌萬元為被告供擔保後，得假執行。
但被告以新臺幣捌拾伍萬元為原告預供擔保，得免為假執行。
    事  實  及  理  由
一、原告主張：依兩造間所約定之三份保險契約，其中：(一)民國
    78年5 月19日訂立保單號碼T0000000之「新光年年如意終身
    壽險保險單」，其中之附約約定之意外傷害及綜合給付，最
    高保險金額合計為新臺幣（下同）40萬元；(二)85年10月22日
    訂立保單號碼GN545635之「新光新防癌終身保險單」，其中
    之附約約定之平安意外傷害保險給付，最高保險金額為100
    萬元；(三)95年2 月24日訂立保單號碼E031409 之「新光企業
    團體意外保險單」，其中約定每名被保險人之意外身故殘廢
    保險給付，金額最高為200 萬元。嗣原告於95年5 月22日下
    午6 時57分許，騎乘車牌SB2-788 號之輕型機車下班回家，
    途經屏東縣九如鄉○○路與大仁西街口時，遭不詳車號之自
    小客車超速擦撞倒地。原告因而受有頭部外傷、高血壓、臉
    部撕裂傷、全身多處擦傷、右顱內出血併左側肢體癱瘓等傷
    害。經送醫搶救並進行術後復健治療，迄今仍留有左側肢體
    癱瘓之後遺症。原告既因車禍受傷致左側偏癱，亦即左側上
    、下肢各有三大關節中之兩關節以上機能完全喪失，依被告
    所擬定意外傷害保險附約條款第10條及其附表第二級第八項
    之約定，被告應給付之意外殘廢保險金之金額應為附約保險
    金金額340 萬元（40萬元＋100 萬元＋200 萬元）之75％即
    255 萬元。但被告竟僅依附表第三級，給付50％即170 萬元
    而已（被告尚曾給付計85,880元，此部分係基於醫療次數及
    住院日數計算合計而來，惟本件雙方有爭執者，乃為原告之
    殘廢是否出於意外及殘廢程度之級數，與醫療次數及住院日
    數無關，故不在本件原告主張範圍內）。迨原告向被告申訴
    ，被告竟以原告有高血壓病史，疑原告是因為中風而導致車
    禍之發生，欲追回理賠金，然原告於車禍發生之前，未曾有
    高血壓之症狀及就診紀錄，經數次向被告申請補足25％之理
    賠差額即85萬元，均未能獲得被告善意回應。原告向保險事
    業發展中心保險申訴調處委員會（下稱保發會）申請調處，
    保發會之調處結果亦建議告宜依第二級第八項給付殘廢保險
    理賠金，然迄今被告乃置之不理，漠視保戶之權益。原告並
    引用法醫研究所之鑑定報告。爰依上開保險契約之法律關係
    提起本件訴訟，並聲明：(一)如主文第1 項所示；(二)願供擔保
    ，請准宣告假執行。
二、被告則以：原告以自己為要保人兼被保險人，向被告投保如
    上述之保險契約，被告不爭執。惟原告主張其殘廢係因意外
    傷害事故所致，為被告所否認，自應由原告依民事訴訟法第
    277 條關於舉證責任分配之規定，就原告有遭遇「非由疾病
    引起」之外來突發事故以致殘廢之有利於己之事實，負舉證
    之責任。依系爭保險附約條款第3 條之約定：「意外傷害事
    故，係指被保險人於本附約有效期間內，因遭受意外傷害事
    故，致其身體蒙受傷害而致殘廢或死亡。前款所稱意外傷害
    事故，指非由疾病引起之外來突發事故。」從而，原告應先
    證明其殘廢係因非由疾病引起之意外傷害事故所致，始有請
    求給付保險金之權利。依寶建醫院出院病歷摘要所示，原告
    確實有Hypertension（高血壓）病史；再依原告事故當時之
    主治醫院即財團法人屏東基督教醫院診斷證明書所示，亦記
    載原告有高血壓，且依其就診病歷摘要表所述，「…腦部電
    腦斷層檢查證實是：右側腦內基底核（此為自發性顱內出血
    最常見位置，一般創傷性顱內出血會看見出血在腦的表面，
    而不是只在腦的深處─基底核的位置）…」顯示原告係自發
    性腦出血導致，而自發性腦出血主要原因為長期的高血壓，
    故原告係因腦出血（即腦中風）之疾病，導致腦內血塊壓迫
    神經造成癱瘓；又依高雄榮民總醫院函覆本院可知，原告確
    因其「自發性顱內出血」疾病，不符系爭保險契約條款所稱
    「意外傷害事故」。另原告雖主張係交通事故造成系爭事故
    ，惟依其事故現場圖所示，仍有多處疑點，本件車禍事故實
    際如何發生？二車撞擊點為何處？原告究係先倒地後方遭不
    明車輛擦撞抑或遭不明車輛擦撞後方倒地？被告認為，應係
    原告先於行車中因高血壓病發腦溢血造成失控打滑倒地滑行
    ，再受不明車輛由後方擦撞。原告殘廢係因疾病所致，被告
    並無給付保險金之責任等語資為置辯，並聲明：(一)原告之訴
    及假執行之聲請均駁回；(二)如受不利判決，願供擔保請准免
    為假執行之宣告。
三、兩造不爭執之事實：
（一）原告為第二級殘廢，若保險事故相符（保險事故為非疾病
      引起之意外傷害），被告應給付原告之殘廢保險金合計為
      保額340 萬元乘以75％等於255 萬元。
（二）被告前誤以意外傷害第三級殘廢計算，已經給付原告合計
      保額340 萬元乘以50％等於170 萬元之殘廢保險金。另因
      意外傷害之醫療及住院而給付合計85,880元之保險金。
（三）原告當日受傷後，隨即被送往屏東基督教醫院急診，檢查
      發現有右側腦內基底核出血併左側肢體癱瘓、頭部外傷、
      臉部撕裂傷及多處擦傷等傷害；當時血壓為159/101mmHg
      （正常血壓：收縮壓120-140 ，舒張壓79-90 mmHg），經
      診斷為高血壓。
四、得心證之理由：
    本件兩造所爭執之處，應在於：原告左側偏癱之殘廢，是否
    為非疾病引起之意外傷害所造成？詳言之，原告當日受傷送
    醫所發現之右側腦內基底核出血，究係車禍倒地所致傷害之
    一部分？抑或原告當時因高血壓病發之自發性腦出血所致，
    而自己騎機車失控摔倒？茲說明如下：
（一）按意外傷害保險係在承保被保險人非由疾病引起之外來突
      發事故所致傷害及其所致殘廢或死亡之損失，而人之傷害
      或死亡之原因，其一來自內在原因，另一則為外來事故（
      意外事故），所謂外來事故（意外事故），係指內在原因
      以外之一切事故而言，其事故之發生為外來、偶然而不可
      預見。意外傷害保險契約之受益人請求保險人給付保險金
      ，雖應證明被保險人係因意外事故而受傷害，惟受益人如
      證明該事故確已發生，且依經驗法則，其發生通常係外來
      、偶然而不可預見者，應認其已盡證明之責。於此情形，
      保險人如抗辯其非屬意外，自應就其抗辯之事實負證明之
      責，始符合舉證責任分配之原則（最高法院96年度台上字
      第28號裁判要旨參照），合先敘明。
（二）依屏東縣政府警察局里港分局以98年7 月6 日里警交字第
      0980008773號函覆本院之原告於95年5 月22日下午6 時57
      分許在屏東縣九如鄉○○村○○路與大仁西街口發生交通
      事故相關資料卷宗影本1 份（見本院卷第207-223 頁），
      其中，報警之證人龔軒冬於警詢中證述：伊到達車禍現場
      時，看見一輛機車和一位老先生倒在地上，伊立刻打電話
      110 報警，請警方處理並救人。……伊確定這是一件肇事
      逃逸案，因為在伊到達之前有一對夫妻已在現場，他二人
      開一輛藍色小貨車，並從他二人交談中，聽出是一輛轎車
      肇事後逃逸等語明確（見本院卷第214 頁），核與到現場
      處理之員警經勘測後所繪製之道路交通事故現場圖所示之
      情狀相符（見本院卷第210 頁），堪信該證人所述無訛，
      原告確係騎機車遭不明汽車碰撞而倒地受傷。細究之：
      1.依道路交通事故現場圖所示，路面上有原告機車刮地痕
        、不明汽車煞車痕各1 道，且該汽車煞車痕末端有原告
        血跡（參照原告傷勢，其主要流血部位應係臉部撕裂傷
        及頭部外傷），而倒地之機車係前輪朝向血跡處，前輪
        與血跡相距僅約1 公尺，過度巧合，顯無法排除該汽車
        煞車痕與原告受傷有關，足認除原告自己騎機車以外，
        確有不明汽車參與此交通事故。
      2.依員警在道路交通事故現場圖上特別註明：「機車倒地
        時左方向燈仍動作中」等語，可見原告於事故發生前，
        應已有預備左轉而按下左方向燈之動作，核與原告機車
        刮地痕之起點，適於進入交岔路口前之位置相符，可見
        原告係沿黃金路向東行駛，至與大仁西街交岔路口前，
        按下左方向燈擬左轉大仁西街或迴轉，其預備轉彎時，
        衡情必然減速，但未及左轉或甫左轉之初，即發生事故
        倒地，其機車刮地痕於焉開始。依機車刮地痕及血跡之
        位置，可見原告係連人帶車，瞬間以幾近直線之角度，
        沿黃金路向前刮地滑行長達約20公尺，在物理力學上，
        顯非原告機車減速預備左轉或甫左轉時之動能、方向所
        及，因此原告於事故發生時，必係自機車後方受到向前
        推撞之外力，且力道非輕；此一情形，亦核與原告機車
        後方損壞位置大致相符，有照片2 張附卷可佐（見本院
        卷第222 頁）。
      3.前揭汽車煞車痕，較之原告機車刮地痕為靠車道內側之
        斜線，從起點至末端（血跡處）長約11.2公尺，但若自
        汽車煞車痕末段回顧起點並延伸視線，追溯其來向，則
        延伸結果，適與原告機車刮地痕之起點交會，可見造成
        該汽車煞車痕之不明汽車，曾行經原告受外力推撞因而
        發生事故之位置點，且係通過該點後約9-10公尺，汽車
        煞車痕於焉開始，可見該不明汽車通過上述該點時，必
        有明顯之突發狀況，該汽車駕駛人經反應時間，即緊急
        煞車（設以時速60公里計算，若反應時間0.6 秒，即已
        前進10公尺），始能就該汽車煞車痕位置為合理解釋；
        況依煞車痕長達11.2公尺，可見車速偏高。
      4.以上關於原告機車刮地痕之分析，與關於汽車煞車痕之
        分析，互核相符，可見原告機車刮地痕之起點，即原告
        發生事故之位置點，同一時空，唯有該不明汽車自原告
        機車後方大力推撞，方能提供原告機車刮地滑行長達20
        公尺之動能及動向；另一方面，該不明汽車駕駛人突然
        緊急煞車之原因，自係碰撞原告機車而有所發覺。足堪
        認定原告確係騎機車遭不明汽車自後推撞，始發生車禍
        倒地受傷。此外，保發會由上述資料研判，亦指出：「
        被保險人不太像是倒地後才被後車擦撞，其事故應是被
        保險人被擦撞後倒地。」有保發會調處結果報告書1 份
        附卷可參（見本院卷第42頁），結論大致相同。
      5.至被告辯稱原告應係先於行車中因高血壓病發，腦溢血
        造成失控打滑倒地滑行云云，除忽略上述原告預備左轉
        ，以致動能及方向顯不足直線刮地滑行20公尺之因素外
        ，亦忽略機車油門係由右手把控制，縱令原告先因右側
        腦出血而導致左側偏癱，然其右手係由左腦控制，右手
        單手仍可控制機車油門、煞車及行車方向，不至於失控
        摔倒，益徵被告所臆測車禍經過之詞，違背論理法則及
        經驗法則，不足採信。
（三）依法務部法醫研究所98年9 月24日法醫理字第0980003718
      號函附之98年9 月21日法醫所（98）醫文字第0981102095
      號法醫文書審查鑑定書，鑑定人孫家棟教授表示：「所以
      由車禍到基底核出血（併有外傷）有連續性存在，而當時
      血壓亦有升高，所以難以把車禍的因子排除，所就時間的
      因素看來再加上保險的用意（以被保險人考量的精神），
      應該歸因於『意外傷害』所致。」並指出：「旋轉性腦傷
      害（Shearing Force Injury） 是指傷害時頭部的轉動引
      起腦內部的扭轉而發生出血或軸突損傷（axonal injury
      ），此種出血多在腦深層（基底核常見），有人謂如同布
      丁在盤子內，當轉動盤子時可造成布丁的內部損害。」該
      鑑定結論為：「其左側偏癱應認定與車禍有關連性，除非
      保險人可舉證先有高血壓才擦撞的事實。」（見本院卷第
      228-229 頁）足徵原告所受之右側腦內基底核出血，確有
      可能係上述車禍中所導致之旋轉性腦傷害。此外，保發會
      之調處結果，則表示：「較宜以意外事故之發生為主力近
      因，造成血壓升高至顱內出血，以為本案合理之案情發展
      」等語，有保發會調處結果報告書1 份在卷可考（見本院
      卷第39頁），所持理由雖異，但符合意外傷害保險事故之
      結論相同。再依經驗法則，車禍受傷之發生，通常係外來
      、偶然而不可預見者，而原告既已證明車禍之發生及車禍
      導致原告腦出血之通常可能性存在，故應認原告就其意外
      傷害保險事故之發生，已盡舉證之責。
（四）至屏東基督教醫院關於原告於95年5 月22日下午7 時26分
      急診之就診病歷摘要表，雖記載該院神經外科主任董明正
      醫師認為：「腦部電腦斷層檢查證實是：右側腦內基底核
      （此為自發性顱內出血最常見位置，一般創傷性顱內出血
      會看見出血在腦的表面，而不是只在腦的深處─基底核的
      位置）」等語（見本院卷第56頁），然其僅係就所謂「腦
      內基底核」為一般性、原則性之補充說明，並非就個案作
      確定性之判斷；其亦未表示腦內基底核出血，必定係自發
      性顱內出血，當然不排除非自發性顱內出血之其他情形。
      例如旋轉性腦傷害，即常有可能造成腦內基底核出血。至
      高雄榮民總醫院以98年1 月20日高總管字第0980000597號
      函覆本院，該院神經內科主任盧玉強醫師認為：「車禍之
      顱外傷與腦出血可以同時發生。換言之，可以腦出血先發
      生，控制不好，發生車禍。其次車禍造成腦出血也可解釋
      ，但是依董醫師之判斷，本人也同意第一優先為腦出血（
      疾病引起），其次為車禍引起。其殘廢等級應屬第二級」
      等語（見本院卷第172-173 頁），然其既言腦出血先發生
      而發生車禍、車禍造成腦出血之可能性均存在，僅排列其
      可能性之優先順序而已，自無排除係車禍造成原告腦出血
      之意思。此外，被告辯稱：原告有高血壓病史云云，無非
      引用寶建醫院關於原告自95年6 月5 日至同年月15日住院
      之出院病歷摘要，以英文記載原告兩週前有高血壓及交通
      意外而在屏東基督教醫院開顱清除右側基底核腦出血之病
      史（This 60 year-old male patient had the history
      of Hypertension and a traffic accident with
      craniotomy remove of right ICH S/P for 2 weeks）（
      見本院卷第51頁），而屏東基督教醫院95年6 月5 日診斷
      證明書，亦的確記載被告高血壓（見本院卷第55頁）；然
      原告之前在寶建醫院未有任何診療紀錄，有寶建醫院97年
      10月21日診斷證明書1 紙附卷可稽（見本院卷第100 頁）
      ，前揭屏東基督教醫院之就診病歷摘要表，第一行即記載
      原告「無特殊的疾病史」（見本院卷第56頁），復查無原
      告於此車禍前曾罹患高血壓之任何證據，可見被告所謂之
      高血壓病史（意指原告於此車禍前有高血壓病史），其實
      僅係原告於95年6 月5 日自屏東基督教醫院轉院至寶建醫
      院時附帶之屏東基督教醫院病歷資料，並非事實，可見被
      告辯稱原告騎機車因高血壓病發而自己摔倒云云，顯屬無
      據。況屏東基督教醫院依原告入院檢查時之血壓確實高於
      正常範圍，故診斷原告有高血壓，固非無憑；但原告轉院
      至寶建醫院體檢時，血壓為120/72mmHg，有前揭寶建醫院
      之出院病歷摘要1 份在卷可憑（見本院卷第51頁），明顯
      已降至正常血壓範圍，無高血壓可言，可見原告僅於車禍
      後發生短暫之高血壓，可能係車禍受傷所致之暫時現象而
      已。況被告前已給付意外傷害保險事故之第三級殘廢保險
      金及醫療、住院保險金總計1,785,880 元，即認定原告符
      合意外傷害保險事故後，復倒果為因以不實之高血壓病史
      為由，否認原告符合保險事故，違背誠信原則。是以，被
      告所辯原告受傷非屬意外之理由，均難採憑。
（五）綜上所述，足認原告已證明其右側腦內基底核出血，應係
      車禍倒地所致傷害之一部分，故其左側偏癱之殘廢，確屬
      非疾病引起之意外傷害所造成，且被告無法舉證為相反之
      證明，可見原告之殘廢與被告所承保意外傷害之保險事故
      相符，被告自應依保險契約給付原告足額之殘廢保險金，
      扣除已給付部分，尚應給付殘廢保險金之差額85萬元。另
      按保險人應於要保人或被保險人交齊證明文件後，於約定
      期限內給付賠償金額，無約定期限者，應於接到通知後15
      日內給付之；保險人因可歸責於自己之事由致未在前項規
      定期限內為給付者，應給付遲延利息年利一分，保險法第
      34條定有明文，本件被告拒絕理賠顯可歸責於己，依卷附
      原告96年7 月29日（96）美代請求保險理賠第002 號函、
      被告96年8 月16日（96）新壽理賠字第029 號函各1 份及
      先前兩造往來函文（見本院卷第28-37 頁），可見原告係
      以被告96年8 月16日拒絕理賠之通知，證明被告收受原告
      業於96年7 月29請求給付殘廢保險金之差額之通知，加計
      15日後即96年8 月31日，作為法定遲延利息之起算日，故
      原告請求上述法定遲延利息，核無不合。
五、從而原告基於前揭保險契約法律關係，請求被告給付原告85
    萬元及自96年8 月31日起至清償日止按週年利率10％計算之
    利息，為有理由，應予准許，爰判決如主文第1 項所示。
六、兩造分別陳明願供擔保請准宣告假執行或免為假執行，核無
    不合，爰分別酌定相當之擔保金額，予以准許。
七、至兩造其餘之攻擊或防禦方法及未經援用之證據，經本院斟
    酌後，認為均對本判決結果不生影響，自無逐一詳予論駁之
    必要，併此敘明。
八、訴訟費用負擔之依據：民事訴訟法第78條。
中    華    民    國    98    年    12    月    29    日
                  民事第二庭    法  官  蔡嘉裕
正本係照原本作成。
如不服本判決，應於收受送達後20日內，向本院提出上訴狀（須
按他造當事人之人數附繕本）。
中    華    民    國    98    年    12    月    29    日
                                書記官  蘇小雅


司法院資訊處製作；財團法人民間司法改革基金會備份。
